臺灣板橋地方法院民事判決　　　　　　　 94年度訴字第204號
原　　　告　甲○○
訴訟代理人　陳鄭權律師
複代理人　　丁俊和律師
被　　　告　乙○○
訴訟代理人　徐鈴茱律師
　　　　　　施盈志律師
上列當事人間請求清償借款事件，經本院於民國94年9 月15日言
詞辯論終結，判決如下：
    主  文
被告應給付原告新臺幣參拾陸萬肆仟肆佰捌拾元，及自民國九十
二年六月十日起至清償日止按年息百分之五計算之利息。
原告其餘之訴駁回。
訴訟費用由被告負擔五分之一，其餘由原告負擔。
本判決第一項得假執行。
    事實及理由
壹、程序方面：
    按訴狀送達後，原告不得將原訴變更或追加他訴，但請求之
    基礎事實同一者，不在此限，民事訴訟法第255 條第1 項第
    2 款定有明文。查原告起訴請求被告給付新台幣（下同）1.
    670.000 元，及自民國92年6 月10日起至清償日止按年息百
    分之5 計算之利息，據其於94年1 月31日提出之準備書狀所
    載，訴訟標的為借款返還請求權，雖於94年4 月7 日具狀追
    加不當得利返還請求權為訴訟標的，然請求之基礎事實仍屬
    相同，核與首揭規定相符，應予准許，合先敘明。
貳、實體方面：
一、本件原告主張：
  (一)86年間因與被告同為登宏股份有限公司同事而相識，並曾於
    87年間合夥成立倉高實業有限公司（下稱高倉公司），原由
    被告擔任負責人，後因被告將其投資於高倉公司之部分資金
    抽離，即換由原告擔任負責人至90年9 月該公司結束。嗣因
    被告買賣股票及周轉之需，常有向被告借錢之事實，除91間
    年曾向原告借票繳交其南山人壽46,674元之保險費外，自91
    年9 月18日起，更陸續借款。原告因與被告多年共事，故均
    將被告每欲借貸之金錢數額經由原告新竹國際商業銀行（下
    稱新竹商銀）龜山分行帳號0000000000 0帳戶內之存款，以
    轉支方式轉入被告在新竹商銀龜山分行00000000000 號之存
    款帳戶內。若有清償，亦係藉由被告該帳戶之金錢轉入前開
    原告帳戶為之。至92年6 月9 日前，兩造約定於每次借款後
    一個月餘返還，然被告總未於期限屆至時清償所有借款，原
    告皆念其周轉不順而允將未清償之債務累積與再借之款項併
    同返還。詎被告於92年6 月9 日返還36 0,000元後，迄今即
    未再償還尚積欠之1,670,000 元債務，被告曾為此書立借據
    為憑。
  (二)按被告所借之款早已屆清償期，原告自得依據民法第478 之
    規定請求被告返還借款。若因原告無法證明兩造有金錢消費
    借貸關係，被告獲得金錢上利益即無任何法律上理由，且與
    原告損失金錢之間，顯有損益變動之關係，是依民法不當得
    利之規定，被告即應償還所受利益，復因被告明知其受利益
    無法律上之原因，故依民法第18 2條第2 項之規定，被告就
    其應返還之利益應加計利息。
  (三)為此，依據消費借貨與不當得利之法律關係，請求被告給付
    原告1,670,000 元，及自92年6 月10日起至清償日止按年息
    5% 計 算之利息。
二、被告則以：
  (一)兩造並無金錢借貸關係，原告若主張，應就發生所須具備之
    特別要件，即金錢之交付與借貸意思表示相互一致負擔舉證
    責任。而交付金錢之原因多端，或為買賣，或為贈與，或因
    其他之法律關係而為交付，非謂一有金錢之交付，即得推論
    授受金錢之雙方當然為消費借貸關係。若僅證明有金錢之交
    付，未證明借貸之意思表示互相一致者，尚不能認有金錢借
    貸關係存在，參照最高法院91年度台上第19號、92年度台上
    第557 號及92年度台上第2448號判決。兩造原是男女朋友，
    同居期間共同出資，合夥投資買賣股票以賺取差價。當時兩
    造均在元大證券龜山分處及新竹商銀開立帳戶，被告為使原
    告安心，將所有之金錢、銀行存摺及印章悉數交由原告支用
    、管理，未曾過問或干涉。被告金錢及資金調度既均聽由原
    告支配並任憑其操作股票，自不知悉被告戶頭內金錢進出詳
    情。兩造於92年年底分手時，原告始將被告新竹商銀開戶存
    摺返還與被告，其中尚有餘額50多萬元，斯時並未表示被告
    有積欠債務，顯然兩造間無債權債務關係存在，否則何以原
    告未直接領去餘額以抵償債務，甚且又將當時其名下價值40
    萬元左右之汽車過戶與被告。本件原告所舉存摺僅形式上互
    有往來，況原告存摺影本僅能證明原告曾有該筆支出，非必
    係匯與被告；被告對於原告所出示之借據形式上及實質上真
    正亦加否認，蓋其上筆跡與原告雷同，且衡情借款之前即應
    書立借據，而無事後補簽之理。再者，書立鉅額借款之借據
    ，自是慎重其事為之，要無未簽全名或未捺印章、指印等為
    佐證之可能。是以，原告並未舉證兩造間有成立消費借貸之
    意思表示及交付金錢之事實。
  (二)再者，原告雖主張被告有不當得利之情形，卻未提出足資證
    明被告受有利益，且係基於無法律上原因而受有利益之證據
    。兩造帳戶往來頻仍，係二人共同操作投資股票所用，足見
    兩造形同同財共居之夫妻，何來借貸關係，更無不當得利可
    言。縱原告所呈被告向原告之借款及還款明細表為真，原告
    所匯出或存至被告帳戶金額合計為4,750,000 元，然同一期
    間原告自被告帳戶提領之數額亦高達4,385,520 元，二者相
    減差額亦應為364,480 元，而非如原告訴之聲明所主張之金
    額。
  (三)綜上所述，原告之訴為無理由，爰請求駁回原告之訴。
三、經查原告主張其自91年9 月18日起至92年6 月9 日止，於附
    表一編號1 、2 、4 、5 、7 、8 、10、所示之時間，匯給
    被告如附表一所示之金額，被告則於附表一所示其餘時間匯
    還原告如附表一所示之金額，原告匯給扣除被告匯還金額之
    餘額為1,670,000 之事實，及被告抗辯原告於附表二所示之
    時間自被告帳戶提領如附表二所示金額，合計為4,385,520
    之事實，已據兩造所不爭執，均堪信為真實。因此，本件之
    爭點應依序為：(一)原告得否依據消費借貸之法律關係請求被
    告返還借款，(二)原告得依據不當得利之法律關係請求被告返
    還受領之利益，茲分項析述如后。
四、原告基於消費借貸法律關係請求返還借款部分：
  (一)按私文書應由舉證人證其真正。但他造於其真正無爭執者，
    不在此限，民事訴訟法第357 條定有明文。而當事人提出之
    私文書，必先證其真正，始有形式上之證據力，更須其內容
    與待證事實有關，且屬可信者，始有實質上之證據力，最高
    法院著有22年上第2536號判例可稽。查原告主張被告向其借
    款1,670,000 元，並書立借據1 紙為證等情，固提出借據影
    本1 件為證，惟於本院94年3 月10日審理時陳稱：借據原本
    已於洗衣服時洗掉了等語，被告復又否認曾書立上開借據1
    紙交付予原告，自難認原告已證明上開借據之真正，則上開
    借貸據影本1 紙並無形式上之證據力，無從證明兩造間有借
    貸之法律關係在存在。
  (二)按當事人主張有金錢借貸關係存在，須就其發生所須具備之
    特別要件即金錢之交付及借貸意思表示互相一致負舉證之責
    任，若僅證明有金錢之交付，未證明借貸意思表示互相一致
    者，尚不能認為有金錢借貸關係存在，最高法院81年台上字
    第2372號判決著有明文。查原告主張其交付被告如附表一所
    示餘額1,670,000 元之事實，固為被告所自認，然被告否認
    兩造間就借貸之意思表示已達成一致，原告即須就雙方有借
    貸意思表示之合致負舉證責任，而原告除提出上開借據影本
    1 紙外，並未提出其他證據以實其說，自難認原告就兩造間
    有借貸之意思表示合致已盡舉證責任。
  (三)綜上所述，原告主張兩造間有借貸之法律關係存在，顯屬無
    據，其依據借貸之法律關係請求被告返還借款，及法定遲延
    利息，自不應准許。
五、原告基於不當得利請求被告返還受領之利益部分：
  (一)按經由銀行以電匯金錢與他人，依現行銀行實務作業，匯款
    單據上不必載明匯款原因，自無從僅以電匯之事實證明匯款
    之原因，而本件上訴人前曾主張本件匯款新台幣103 萬元為
    被上訴人向伊之借款，訴請被上訴人返還，因無法舉證而受
    敗訴之判決，系爭匯款既非被上訴人向上訴人之借款，上訴
    人於本件主張系爭匯款並無法律上之原因，應可認為已有相
    當之證明，最高法院87度台上字第730 號判決著有明文。
  (二)經查原告曾交付被告如附表一所示餘額予被告，惟因無法證
    明兩造間有借貸之意思表示合致，經本院認原告所為兩造間
    有借貸意思表示一致之主張為不可採，已詳述如前，揆諸前
    揭最高法院判決要旨，應認原告就上開匯款並無法律上之原
    因已有相當之證明，則原告自得依據不當得利之法律關係請
    求被告返還1,670,000 元及法定遲延利息。被告雖抗辯：原
    告上開匯款之原因，係兩造基於合夥關係共同投資股票之資
    金往來，非無法律上原因云云，惟僅往託空言，對於兩造共
    同投資股票有無獲利或虧損、原告匯款款項係用以購買何種
    股票、及被告匯還款項係出售何種股票所得，均未能舉證以
    實其說，且為原告所否認，自屬不足採信。
  (三)復查被告抗辯原告自被告帳戶中提領如附表二所示金額，合
    計為4, 385,520元之事實，已據原告所不爭執，自堪信為真
    實。而原告主張其於附表二編號3 、9 、13、24、26所示時
    間自被告帳戶分別領取900,000 元、1,400,000 元、200,00
    0 元、220,000 元、360,000 元，合計為3,080,000 元，係
    用以清償原告於附表一編號1 、2 、4 、5 、7 、8 、10所
    示時間匯給被告之金額，並自請求被告返還不當得利之金額
    中扣除等情，因原告確有於附表一編號1 、2 、4 、5 、7
    、8 、10所示時間，匯款超過3,080,000 元予被告，自堪信
    原告受領上開3,080,000 元，係有法律上之原因。則附表二
    所示之金額合計為4,385,520 元，經扣除原告有受領原因之
    金額3,080,000 元後，僅為1,305,520 元。又上開1,305,52
    0 元，原告雖主張：伊已交付予被告，作為被告清償其向母
    親之300,000 元借款、支付子女安親班費用、因參加賽鴿友
    所需之彩金、其妻之生活費、家人之健保費、子女之補習費
    、被告於90年2 月16日向原告所借之936,162 元借款、繳交
    牌照稅、台北國際商業銀行之貸款利息、償還被告於91年3
    月15日向原告所借之保險費、原告為被告代墊之泛亞銀行蘆
    洲分行之3 張票款云云，然被告否認原告曾交付自被告帳戶
    中提領之上開1,305,520 元，且原告就曾交付上開1,305,52
    0 元予被告之事實，亦未舉證以實其說，自難因被告有附表
    二說明欄內之費用支出，遽予認定被告已收受原告領取之1,
    305,520 元。
  (四)綜上所述，原告自被告帳戶提領1,305,520 元，被告雖不得
    依據借貸之法律關係請求原告清償，然仍得依不當得利之法
    律關係請求被告返還，經與原告得請求被告返還之1,670,00
    0 元之不當得利債權相互抵銷後，原告依據不當得利法律關
    係得請求被告返還之金額僅為367,780 元。末按不當得利之
    受領人於受領時知無法律上之原因，或其後知之者，應將受
    領時所得之利益，或知無法律上之原因時所現存之利益，附
    加利息，一併償還，民法第182 條第2 項定有明文，查被告
    於92年6 月10日已收受原告匯入之款項，且被告因無法證明
    兩造間有共同投資股票之合夥關係存在，應認被告於92年6
    月10日時已知無受領之法律上原因，則原告自得請求被告自
    92 年6月10日起償還按法定利率計算之附加利息。
六、從而，原告依據不當得利之法律關係，請求被告給付364,48
    0 元，及自92年6 月10日起至清償日止按年息百分之5 計算
    之利息，為有理由，應予准許。逾此之請求，即屬無據，應
    予駁回。又原告勝訴部分，本院所命被告給付之金額未逾新
    台幣500,000元，爰依職權宣告假執行。
七、本件為判決之基礎事證已臻明確，兩造其餘攻擊防禦方法及
    其他未經援用之證據，經本院審酌後，認為均與前開判斷不
    生影響，爰不逐一論駁，附此敘明。
八、結論：原告之訴為一部有理由，一部無理由，依民事訴訟法
    第79條、第389 條第1 項第5 款，判決如主文。
中　　華　　民　　國　　94　　年　　9 　　月　　29　　日
                  民事第三庭    法　官　何君豪
以上正本係照原本作成
如對本判決上訴，須於判決送達後20日內向本院提出上訴狀
中　　華　　民　　國　　94　　年　　9 　　月　　29　　日
                                書記官　蕭興南
